【裁判字號】    98,消債更,572
【裁判日期】    990113
【裁判案由】    更生事件
【裁判全文】
臺灣板橋地方法院民事裁定           98年度消債更字第572號
聲  請  人  甲○○原名廖秋玉.
上列當事人因消費者債務清理事件聲請更生，本院裁定如下：
    主  文
聲請駁回。
聲請費用由聲請人負擔。
    理  由
一、本件聲請意旨略以：聲請人因有不能清償債務之情事，目前
    負欠銀行信用卡等債務共計新臺幣（下同）1,651,980 元，
    於消費者債務清理條例（下稱消債條例）施行後，前已提出
    債權人清冊，以書面向最大債權金融機構即中國信託商業銀
    行股份有限公司（下稱中國信託銀行）請求共同協商債務清
    償方案而不成立，且其無擔保或無優先權之債務總額未逾1,
    200 萬元，復未經法院裁定開始清算程序或宣告破產，爰向
    本院聲請更生等語。
二、按債務人對於金融機構因消費借貸、自用住宅借款、信用卡
    或現金卡契約而負債務，在聲請更生或清算前，應提出債權
    人清冊，以書面向最大債權金融機構請求協商債務清償方案
    並表明共同協商之意旨，消債條例第151 條第1 項定有明文
    。而消債條例所定之前置協商程序，其立法目的係因債務人
    對於金融機構因消費借貸、自用住宅借款、信用卡或現金卡
    契約而負債務，其法律關係較單純明確，金融機構並已訂有
    債務協商機制，使債務人與多數債權人間能利用法院程序外
    解決之協商機制而自主解決其債務，如能協商成立，債務人
    或不須依本條例聲請更生或清算，可疏減法院負擔，有效分
    配司法資源，遂採行協商前置主義。申言之，債務人須盡己
    之力與最大債權金融機構謀求自主性的協議清償債務方案，
    若債務人於衡酌己身清償資力，提出符合正當性及合理性之
    清償計畫，卻不被最大債權金融機構所接受時，債務人自得
    求助於法院，選擇向法院聲請更生或清算。反之，若債務人
    僅徒具形式提出協商聲請，而不以積極態度謀求解決清償債
    務方案；或事後又撤回協商之聲請；或債務人所提出之債務
    清償方案與其清償資力不具相當性與合理性時，亦即在衡量
    債務人之負債原因、經濟收入情況、通常生活必要性之支出
    等客觀情狀後，債務人提出之清償計畫，並不符合比例原則
    之要求時，自不能認債務人已充分踐行法律所要求之協商程
    序；否則，若不問債務人之清償資力如何，概命最大債權金
    融機構必須接受清償條件，即難謂否符合法律所定前置協商
    之精神。次按，債務人不能清償債務或有不能清償之虞者，
    得依本條例所定更生或清算程序，清理其債務，消債條例第
    3 條定有明文。所謂「不能清償債務或有不能清償之虞者」
    ，係指債務人欠缺清償能力，對於已屆清償期，且已受請求
    之債務之全部或主要部分，客觀上可預見其為一般且繼續的
    不能清償之財產狀態之謂。而清償能力係由財產、信用、勞
    力三者構成，雖無足夠財產，如有良好之信用、優良之技術
    或持續不斷之勞力，即屬有清償債務之可能。又聲請更生或
    清算不合程式或不備其他要件者，法院應以裁定駁回之，但
    其情形可以補正者，法院應定期間先命補正，復為同條例第
    8 條所明定。
三、查本件聲請人主張其於消債條例施行後，前已提出債權人清
    冊，依消債條例第151 條第1 項規定，以書面向最大債權金
    融機構中國信託銀行申請共同協商債務清償方案，惟協商不
    成立一節，業據其提出中國信託銀行97年8 月26日前置協商
    不成立通知書影本為證，並有中國信託銀行98年9 月24日民
    事陳報狀在卷可稽，是聲請人經前置協商不成立而向本院聲
    請更生，尚須審究其是否符合「有不能清償或有不能清償之
    虞」之要件，惟查：
(一)、經本院向中國信託銀行函查結果，聲請人曾於97年7 月間向
    該行申請前置協商，並書立前置協商收入切結書，其上記載
    聲請人每月收入為26,000元，經中國信託銀行評估聲請人償
    債能力後，提出分105期、週年利率3%，每月還款12,000元
    之方案，惟聲請人不同意此足以負擔之還款條件致協商不成
    立，以上各情有中國信託銀行98年10月29日陳報狀及所檢附
    聲請人之前置協商申請人財產及收支狀況說明書、前置協商
    收入切結書等相關資料1份在卷可按。
(二)、聲請人雖陳稱其每月生活必要支出為18,553元，已無力負擔
    協商銀行要求之每月還款金額12,000元云云。惟按，消債條
    例所定債務清理程序之立法精神，並非維持債務人過去慣常
    之寬裕生活，而係重新檢視其消費行為樽節支出，是聲請人
    既自陳有不能清償之事由，生活消費程度自應受有限制，每
    月生活開支，自不能與一般人等量齊觀，除有絕對必要性支
    出之外，自當縮衣節食，刻苦生活、優先誠實履行清償債務
    之責。而聲請人係居住於臺北縣，參酌行政院主計處公佈之
    97年度臺灣省每人每月最低生活費用9,829 元，該最低生活
    費用已包括食、衣、住、行等費用在內，以此計算聲請人每
    月必要生活費用尚屬合理。而聲請人所提出之財產及收入狀
    況說明書欄內關於個人生活必要支出之情形，其每月房屋租
    金7,500元、伙食費6,000元、水電瓦斯費1,200元、交通費
    1,500元、電信費455元、保險費1,298元、勞健保費600元（
    以上合計為18,553元），上開支出顯已逾越一般應勤儉自持
    之債務人之必要生活所需，是聲請人猶維持過去慣常之寬裕
    生活，自與債務人應為儉樸生活以還債為先之原則有所不符
    ，猶有浪費之嫌。則以聲請人每月收入26,000元計算，扣除
    每月最低生活費用9,829 元後，每月猶有16,171元之餘額，
    顯足以負擔中國信託銀行所提議之協商條件即每月還款12,
    000元，聲請人並無不能清償其債務之情形。再佐以聲請人
    現年為32歲，正值年輕力富，其屆法定退休年齡尚得工作33
    年，倘其願意繼續勤勉工作，並重新檢視消費行為撙節開銷
    ，當可逐月清償其所積欠之債務，尚難認其有何不能清償之
    情事。是以，本件更生之聲請，顯不符合消債條例第3 條所
    定之要件。
四、綜上所述，本件聲請人雖主張其已踐行前置協商程序，惟該
    次前置協商不成立原因乃係聲請人未與債權銀行進行實質協
    商，即未能接受債權銀行所提出顯足以負擔之還款方案而致
    協商不成立，致使協商徒具形式，足認聲請人無參與協商之
    誠意，形同未確實踐行前置協商程序。復經本院審酌聲請人
    之勞動能力，與其所負債務金額狀況，認無「不能清償債務
    或有不能清償之虞」情事存在，則本件更生之聲請，依前揭
    說明，於法尚有未合，且該欠缺又無從補正，自不應准許，
    爰裁定如主文。
中    華    民    國    99    年    1     月    13    日
                  民事第三庭    法  官  邱育佩
以上正本係照原本作成。
如對本裁定抗告須於裁定送達後10日內向本院提出抗告狀，並應
繳納抗告費新臺幣1,000 元整。
中    華    民    國    99    年    1     月    13    日
                                書記官  彭麗紅

司法院資訊處製作；財團法人民間司法改革基金會備份。
